臺灣嘉義地方法院民事判決
　　　　　　　　　　　　　　　　　　　109年度訴字第541號
原      告  邱麗卿  

訴訟代理人  林佑襄律師
被      告  許鴻霖  
被      告  許乃昱  

被      告  許埑廩  
被      告  許何招  
被      告  許埑雄  

上列當事人間請求分割共有物事件，於民國110年5月3日言詞辯
論終結，本院判決如下：
    主  文
兩造共有坐落於嘉義縣○○鄉○○段0000○0000地號土地，應予合併
分割，分割方法如附圖一嘉義縣大林地政事務所民國109年7月22
日複丈成果圖所示：㈠編號A部分，面積392.24平方公尺，分歸由
原告邱麗卿取得；㈡編號B部分，面積208.03平方公尺，分歸由被
告許鴻霖取得；㈢編號C部分，面積208.03平方公尺，分歸由被告
許埑雄取得；㈣編號D部分，面積310.79平方公尺，分歸由被告許
乃昱、許埑廩、許何招共同取得，並依原來持分的比例保持共有
。
兩造應補償人、受補償人及補償之金額如附表一所示。
訴訟費用由兩造按如附表二訴訟費用分擔比例欄所示之比例負擔
。
    事  實
甲、原告方面         
壹、聲明：
一、兩造共有嘉義縣○○鄉○○段0000地號面積572.39平方公尺土地
    及同段1940地號面積546.7平方公尺土地，應予合併分割，
    分割方法為如嘉義縣大林地政事務所民國109年7月22日土地
    複丈成果圖所示。
二、訴訟費用由被告負擔。
貳、陳述：         
一、兩造共有嘉義縣○○鄉○○段○0000地號、面積572.39平方公尺
    土地，及同段第1940地號、面積546.7平方公尺土地（下分
    別稱系爭1939、1940號土地，合稱系爭二筆土地），各共有
    人之應有部分比例均為六分之1，並有土地登記謄本為證。
二、按各共有人，除因物之使用目的不能分割或契約訂有不分割
    之期限者外，得隨時請求分割共有物，民法第823條第1項定
    有明文。查系爭二筆土地相鄰且共有人相同，又無不能分割
    情事，兩造間亦無不能分割之約定，惟兩造無法達成分割協
    議。從而，原告自得請求裁判合併分割系爭二筆土地。為此
    ，原告爰依民法第823條第1項提起民事訴訟，請求將系爭二
    筆土地合併分割，並請鈞院判決如訴之聲明。
參、證據：提出嘉義縣大林地政事務所108年10月24日土地使用
    現況複丈成果圖、嘉義縣○○鄉○○段0000地號及同段1940地號
    土地登記謄本、現場照片等資料。
乙、被告方面
壹、聲明：
一、兩造共有坐落嘉義縣○○鄉○○段0000地號面積572.39平方公尺
    土地請准予原物分割。分割方法如附圖二嘉義縣大林地政事
    務所110年1月8日複丈成果圖所示：A部分面積95.39平方公
    尺，分歸原告取得；B部分面積477平方公尺，分歸被告許鴻
    霖、許乃昱、許埑雄、許埑廩、許何招共同取得，並依原持
    分比例保持共有。
二、兩造共有坐落嘉義縣○○鄉○○段0000地號面積546.7平方公尺
    土地請准予原物分割。分割方法如附圖二嘉義縣大林地政事
    務所110年1月8日複丈成果圖所示：D部分面積91.11平方公
    尺，分歸原告取得；C、E部分面積共455.59平方公尺，分歸
    被告許鴻霖、許乃昱、許埑雄、許埑廩、許何招共同取得，
    並依原比例保持共有。
貳、陳述：         
一、請鈞院發函向嘉義縣大林地政事務所函查：坐落嘉義縣○○鄉
    ○○段0000○0000地號土地之使用分區各為何？能否合併分割
    ？
(一)依最高法院103年度台上字第1195號判決：「按民法第824條
    第5項規定：『共有人相同之數不動產，除了法令另有規定外
    ，共有人得請求合併分割』，係為促進土地利用，避免土地
    細分而設；除法令有不得合併分割之限制，如土地使用分區
    不同，不得合併一宗土地予以分割。」另依地籍測量實施規
    則第224條規定：土地因合併申請複丈者，應以同一地段、
    地界相連、使用性質相同之土地為限。
(二)查系爭坐落嘉義縣○○鄉○○段0000地號土地為建地，另系爭坐
    落嘉義縣○○鄉○○段0000地號土地則為養地，二筆土地使用分
    區不同，不能合併分割。請鈞院發函向嘉義縣大林地政事務
    所函查：坐落嘉義縣○○鄉○○段0000○0000地號土地之使用分
    區各為何？能否合併分割？
二、請調取鈞院108年度訴字第715號拆還地民事判決卷宗：
　　查原告從鈞院102年度司執字第29644號強制執行事件 拍定
    取得系爭1939、1940地號土地應有部分各6分之1後。曾經對
    被告等人提起拆屋還地訴訟，訴請拆除附圖三代號A、B、C
    、D、E所示地上物，而經鈞院108年度訴字第715號判決「原
    告之訴駁回」，並確定在案。判決理由已敘明：
(一)經查，系爭土地重測前為民雄鄉東勢湖段第463、463-3號 
    原為被告許鴻霖、許乃昱、許埑雄、許埑廩、許弘昌及訴外
    人許檸賢所共有，103年間因訴外人許檸賢死亡，被告許何
    招繼承其應有部分，因而系爭土地成為被告全體所共有，此
    有系爭土地登記第一類謄本、系爭土地登記公務用謄本、重
    測前東勢湖段463、463-3地號地籍異動索引、人工土地登記
    簿影本附卷可稽。而系爭土地上附圖所示A部分之磚造平房
    建物，為被告許鴻霖、許乃昱、許埑雄、許埑廩、許弘昌等
    人之祖父許亮所興建，嗣因被告許鴻霖、許乃昱、許埑雄、
    許埑廩、許弘昌等人之父許文益過世後，由全體被告繼承取
    得等情，有編釘門牌申請書、縣政府建設局使用執照附卷可
    證。觀諸上開使用執照係64年間所核發，編釘門牌係於74年
    間所申請，可見被告等人所辯該磚造平房建物為伊等祖父所
    建，由伊等繼承後，全家住在該平房内，嗣因居住空間不足
    ，伊等兄弟始在系爭土地上約定各自特定範圍内興建住宅居
    住等語，為真實可採。
(二)再查，被告許鴻霖於91年間欲在系爭土地興建住宅（即附 
    圖B部分），已取得當時之土地共有人被告許鴻霖、許乃昱
    、許埑雄、許埑廩、許弘昌及訴外人許檸賢之同意，有土地
    使用權同意書。此外，附圖所示E部分建物為被告許乃昱所
    有、附圖D部分建物為被告許埑雄所有等情，亦有嘉義縣大
    林地政事務所測量成果圖及系爭土地上之地上物現況照片可
    資佐證。依上開建物現況照片觀之，均屬RC造2、3層樓房，
    結構堅固，如非經其他共有人之同意，被告等人豈有冒他日
    被拆除之風險，而斥資興建如此堅固之建物。再參諸被告許
    鴻霖、許乃昱、許埑雄、許埑廩、許弘昌及訴外人許檸賢為
    兄弟關係，被告許何招為其等之母親，上開附圖所示A部分
    之磚造平房又為祖先所興建為家族所使用，堪認系爭土地確
    實經過共有人間分管之協議，而由被告等人各自在其上興建
    建物居住甚明。
(三)原告係經由本院102年度司執字第29644號強制執行事件 拍
    定取得被告許弘昌對系爭土地之應有部分6分之1。該拍賣公
    告記載：「一、本件拍賣標的物（即系爭土地）據債權人陳
    稱：係由共有人自用、無出租、未分管，並經本院發函確認
    ，債務人未於期限内為反對之表示，惟無從正確查究權利確
    實歸屬，拍定後不點交，請應買人注意查明。二、本件1939
    、1940地號（即系爭土地）之土地有第三人所興建未辦保存
    登記之建物數楝，不在本次拍賣範圍内，其占用土地之法律
    關係不明，拍定後由拍定人自理，該建物占用之土地不點交
    。」等語，有拍賣公告附於該強制執行卷宗可查。根據該拍
    賣公告之記載，系爭土地由共有人自用、無出租、未分管之
    情形，為債權人所陳報，並非執行法院進行實際調查所得，
    因此不得認定為無分管約定。因此，原告於應買時，應該知
    悉系爭土地並非無分管約定。再者，原告亦自稱購買系爭土
    地之目的係作為自住之用，則在應買之前，必然曾經前往系
    爭土地現場查看，以了解系爭土地目前使用狀況。而現場已
    經被告等人建築磚造平房及RC造樓房，依一般具理解事理能
    力之人，必然了解如非經土地共有人分管，不會有如此之建
    築方式之建物存在。故原告於應買前，對於系爭土地存在有
    分管約定乙事，理應知悉方是。
(四)「被告等人在系爭土地上，各自興建建物居住使用，而存 
    在有分管協議，而原告對於該分管協議，又非不知情，則依
    上開判例及解釋理由書之意旨，原告自應受該分管約定之拘
    束。被告等人所有之建物，即非無權占有系爭土地」。準此
    ，故本件分割時應考量不能拆到被告等所有地上建物。
三、被告等主張按原物分割，因二筆土地使用分區不同，不能 
    合併分割，故採取各筆分割，並就系爭土地上之空地分割予
    原告取得。即系爭1939地號土地，將附圖二嘉義縣大林地政
    事務所110年1月8日複丈成果圖所示之A部分面積95.39平方
    公尺，分歸原告取得；B部分面積477平方公尺，分歸由被告
    許鴻霖、許乃昱、許埑雄、許埑廩、許何招共同取得，並依
    原持分比例保持共有。另系爭1940地號土地，將附圖二嘉義
    縣大林地政事務所110年1月8日複丈成果圖所示之D部分面積
    91.11平方公尺，分歸原告取得；另C、E部分面積共455.59
    平方公尺，分歸被告許鴻霖、許乃昱、許埑雄、許埑廩、許
    何招共同取得，並依原比例保持共有。
四、請調取鈞院102年度司執字第29644號強制執行事件案卷。 
    聲請理由：被告等5人為系爭1939、1940地號土地之共有人
    ，依法對於另共有人許弘昌持分各6分之1土地被拍賣時有優
    先購買權，惟執行法院並未通知共有人之被告等5人是否行
    使優先購買權，為此聲請予以調卷，被告等將主張優先購買
    權。　　
參、證據：未提出證據資料。
    理  由
甲、程序部分
　　被告許何招經本院合法通知，於言詞辯論期日未到場，核無
    民事訴訟法第386 條所列各款情形，爰依原告之聲請，由其
    一造辯論而為判決。
乙、實體部分
一、按「各共有人，除法令另有規定外，得隨時請求分割共有物
    。但因物之使用目的不能分割或契約訂有不分割之期限者，
    不在此限。」；又「共有物之分割，依共有人協議之方法行
    之。分割之方法不能協議決定，或於協議決定後因消滅時效
    完成經共有人拒絕履行者，法院得因任何共有人之請求，命
    為下列之分配：一、以原物分配於各共有人。但各共有人均
    受原物之分配顯有困難者，得將原物分配於部分共有人。二
    、原物分配顯有困難時，得變賣共有物，以價金分配於各共
    有人；或以原物之一部分分配於各共有人，他部分變賣，以
    價金分配於各共有人。以原物為分配時，如共有人中有未受
    分配，或不能按其應有部分受分配者，得以金錢補償之。以
    原物為分配時，因共有人之利益或其他必要情形，得就共有
    物之一部分仍維持共有。共有人相同之數不動產，除法令另
    有規定外，共有人得請求合併分割」。民法第823條第1項及
    第824條第1至5項分別定有明文。
二、經查，本件坐落嘉義縣○○鄉○○段○0000地號、面積572.39平
    方公尺土地，及同段第1940地號、面積546.7平方公尺土地
    ，為兩造所共有，各共有人之應有部分比例均為6分之1 ，
    有土地登記謄本可稽。上揭土地並無不能分割之情形，且
　　兩造亦無不分割之約定，惟兩造無法以協議定分割的方法，
    因此，原告請求法院以判決分割，於法無不合，應予准許。
三、次按，法院就共有物為裁判分割時，應顧及公平、當事人之
    聲明、應有部分之比例與實際是否相當、共有物之客觀情狀
    、性質、價格與經濟價值、共有利益、各共有人之主觀因素
    ，與使用現狀、利害關係等因素為綜合判斷。經查，本件嘉
    義縣○○鄉○○段○0000○0000地號的土地，使用分區及使用地類
    別之記載，均為空白，此情有土地登記謄本可參。
　　上述兩筆土地，雖然係屬於都市計畫農業區土地，但尚非係
    屬於耕地，不受農業發展條例分割之限制，及依地籍測量實
    施規則第224條規定，如符合土地合併規定要件，得辦理土
    地合併，有嘉義縣大林地政事務所110年1月8日嘉林地用字
    第1090008811號函附卷可稽。又查，本件上揭兩筆土地，乃
    為互相毗鄰的土地，而且所有權人相同，依照民法第824條
    第5項的規定，得為合併分割。因此，原告請求將本件上述
    兩筆土地合併分割，符合上述民法規定，應予准許。
四、復查，原告提出系爭兩筆土地分割的方法，如附圖一嘉義縣
    大林地政事務所109年7月22日土地複丈成果圖所示。此分割
    方法，在原則上是依土地使用的現況而為分割。而查，本件
    上述1939地號，土地上有2棟房屋，分別為門牌號碼嘉義縣○
    ○鄉○○村○○○000○00號磚造房屋（即附圖三所示A部分建物）
    ，及一無門牌號碼RC造房屋附加與房屋連接之雨遮部分（即
    附圖三所示B 、C 部分建物）。另1940地號土地上面亦有2
    棟房屋，分別為門牌號碼嘉義縣○○鄉○○村○○○000○00號RC造
    房屋（即附圖三所示D部分建物），與一無門牌之鐵皮屋（
    即附圖三所示E部分建物）。而上開附圖三所示A部分建物，
    乃為磚造平房，大約是在於民國64年間所建造，迄今已逾四
    十五年以上時間，房屋已老舊，而且被告許鴻霖、許埑雄、
    許乃昱、許埑廩、許何招已經另興建住宅居住，原來老舊磚
    造平房，保留價值已經不高。另外，被告許鴻霖於91年間興
    建住宅即附圖三的B部分。另附圖三所示的E部分建物，則為
    被告許乃昱所有；附圖三D部分的建物，則為被告許埑雄所
    有。而查，本件原告所主張附圖一的分割方案，符合土地使
    用現況及利用價值，能保持新建造的房屋之完整性，避免日
    後再發生拆屋還地的爭議，而且分割後之整體土地形狀尚屬
    方正，符合土地使用的經濟效益，應可堪採用，爰諭知如主
    文第一項所示。
五、至被告方面雖然另提出如附圖二嘉義縣大林地政事務所110
    年1月8日複丈成果圖所示之分割方案。惟查，被告已在本件
    系爭土地上各自興建房屋，如果依附圖二所示之分割方案，
　　則被告等5人全體仍保持共有，將來必然還會有土地使用的
    紛爭發生，並非解決問題的長久之計。而且，附圖二將原告
    所分得的土地，分配在兩個不同的區域，無法合併使用，而
    形成甚難使用的畸零地，對原告也不公平。因此，被告提出
    如附圖二嘉義縣大林地政事務所110年1月8日複丈成果圖所
    示之分割方案，本院難予以採用。另外，土地法第34條之1
    第4項僅規定共有人出賣共有土地之應有部分時，他共有人
    得以同一價格共同或單獨優先承購；並未如同法第104條第2
    項後段設有基地之出賣人未通知優先承買人（地上權人、典
    權人或承租人）而與第三人訂立買賣契約者，其契約不得對
    抗優先購買權人之規定。故土地法第34條之1第4項之優先承
    購權，僅指他共有人於共有人出賣其應有部分時，對於該共
    有人有請求以同樣條件訂立買賣契約之權而言。土地共有人
    的優先購買權，僅屬於債權的性質，故共有人倘違反法律的
    規定，將其應有部分出賣與他人，並已依法移轉所有權時，
    其他共有人不得主張該買賣為無效。因此，其他的共有人於
　　土地所有權持分移轉登記以後，則僅得向原共有人請求損害
    賠償，無從再另主張優先購買權及請求塗銷已經辦理移轉的
    所有權登記。因此，本件被告辯稱執行法院未通知伊等5人
    是否行使優先購買權，而聲請調取102年度司執字第29644號
    強制執行事件案卷，被告將主張優先購買權云云，顯然已經
    無必要，附此敘明。
六、復查，本件嘉義縣○○鄉○○段0000○0000地號土地經分割後，
    部分共有人所分得的面積有增、減。又查，上揭1939地號，
    面積572.39平方公尺，目前當期公告土地現值為新臺幣（下
    同）14,000元/平方公尺；另1940地號，面積546.7平方公尺
    ，目前公告土地現值為1,800元/平方公尺。再查，原告前在
    本院102年度司執字第29644號強制執行程序中，於103年4月
    16日分別以152,300元價格，得標買受上揭1939地號土地權
    利範圍6分之1；及以29,000元價格，得標買受上揭1940地號
    土地權利範圍6分之1【詳參本院108年度訴字第715號卷宗第
    127頁】。上述價格，遠低於原告投標時當期年度公告的現
    值；但是，並無其他人願意出更高一點的價格來競標。因此
    ，本件上揭1939、1940地號公告土地現值，應該可認為已與
    市價相當，故上述兩筆土地，應該得逕以公告現值作為土地
    的價格。基此計算，本件兩造共有坐落於嘉義縣○○鄉○○段00
    00○0000地號兩筆土地，市價總值為8,997,520元【計算式：
    （14,000元×572.39㎡）＋（1,800元×546.70㎡）＝8,997,520元
    】。而本件兩造各共有人之應有部分的比例，每個人都是6
    分之1；因此，每位共有人的持分價值，大約是介於1,499,5
    86元至1,499,587元之間（計算式：8,997,520元×1/6＝1,499
    ,587.66666元）。本件為計算找補金額之平衡，故原告持分
    價值以1,499,586元計算；被告許鴻霖及許埑雄的持分價值
    均各以1,499,587元計算；另外，被告許乃昱、許埑廩、許
    何招三人合計的土地持分價值為6分之3，則三人持分合計的
    價額，應該為4,498,760元（計算式：8,997,520元×3/6＝4,4
    98,760元）。本件依照附圖一嘉義縣大林地政事務所109年7
    月22日土地複丈成果圖所示，土地的分配結果如下：
(一)編號A部分，面積392.24平方公尺，由原告邱麗卿取得；所
    取得土地的價值，為5,491,360元（計算式：14,000元×392.
    24㎡＝5,491,360元），超過分配價值1,499,586元的部分，為
    3,991,774元。
(二)編號B部分，面積208.03平方公尺，由被告許鴻霖取得；其
    中位於1939地號土地的面積為180.15㎡，另位於1940地號土
    地的面積為27.88㎡。是被告許鴻霖所取得土地的價值，合計
    為2,572,284元【計算式：14,000元×（572.39㎡－392.24㎡）＋
    1,800元×（546.70㎡－208.03㎡－310.79㎡）＝14,000元×180.15㎡
    ＋1,800元×27.88㎡＝2,572,284元】，超過應分配價值1,499,5
    87元的部分，為1,072,697元。
(三)編號C部分，面積208.03平方公尺，由被告許埑雄取得；所
    取得土地的價值，為374,454元（計算式：1,800元×208.03㎡
    ＝374,454元），不足應受分配價值1,499,587元的部分，差
    額為1,125,133元。
(四)編號D部分，面積310.79平方公尺，由被告許乃昱、許埑廩
    、許何招共同取得；所取得土地的價值，為559,422元（計
    算式：1,800元×310.79㎡＝559,422元）。不足該三人應受分
    配價值合計4,498,760元（計算式：8,997,520元×3/6＝4,498
    ,760元）的部分，差額為3,939,338元。
(五)綜合上述計算的結果，原告邱麗卿所取得土地的價值，超過
    分配價值的部分為3,991,774元；被告許鴻霖所取得土地的
    價值，超過分配價值的部分為1,072,697元。以上，超額的
    部分，合計共5,064,471元。另外，由被告許埑雄所取得的
    土地價值，不足應受分配價值的部分，差額為1,125,133元
    ；被告許乃昱、許埑廩、許何招共同所取得土地的價值，不
    足三人合計應受分配價值的部分，差額為3,939,338元。
　　以上，差額的部分，合計共5,064,471元。從而，本件兩造
    應補償人、受補償人及補償之金額，即為附表一所示之找補
    金額。爰諭知如主文第二項所示。
七、末按，因共有物分割、經界或其他性質上類似之事件涉訟，
    由敗訴當事人負擔訴訟費用顯失公平者，法院得酌量情形，
    命勝訴之當事人負擔其一部，民事訴訟法第80條之1定有明
    文。又分割共有物之訴訟，係合兩造之必要共同訴訟，原、
    被告之間本可互換地位，是以本院認本件應由兩造按原應有
    部分之比例分擔訴訟費用，較為公允，爰諭知如主文第三項
    所示。
丙、據上論斷，本件原告之訴為有理由，依民事訴訟法第385 條
    第1 項前段、第80條之1、第85條第1項但書，判決如主文。
中　　華　　民　　國　　110 　年　　5 　　月　　17　　日
                  民事第二庭法　官　呂仲玉   
以上正本係照原本作成。
如對本判決上訴，須於判決送達後20日內向本院提出上訴狀。如
委任律師提起上訴者，應一併繳納上訴審裁判費。
中　　華　　民　　國　　110 　年　　5 　　月　　17　　日
                            書記官　朱鴻明
　　　　　　　　　　　　　　
附表一：補償金額表       　　　　　　　　　單位：新臺幣
應補償人：→      邱麗卿      許鴻霖      合計  受補償人：▼    許埑雄     886,605元     238,528元   1,125,133元 許乃昱、許埑廩、許何招  3,105,169元     834,169元   3,939,338元     合  計   3,991,774元    1,072,697元   5,064,471元 


附表二：
編號 共有人 1939地號土地持分比例 1940地號土地持分比例 訴訟費用分擔比例   1 邱麗卿 1/6 1/6            170 ‰  2 許鴻霖 1/6 1/6             166 ‰   3 許乃昱 1/6 1/6           166 ‰   4 許埑雄 1/6 1/6   　　　    166 ‰  5 許埑廩 1/6 1/6             166 ‰  6 許何招 1/6 1/6              166 ‰